臺灣高等法院臺南分院民事判決
                                      109年度上字第204號
上  訴  人  沈世發  
被  上訴人  許素女  
上列當事人間請求清償債務事件，上訴人對於中華民國109年4月
24日臺灣嘉義地方法院第一審判決（109年度訴字第147號），提
起上訴，本院於109年10月8日言詞辯論終結，判決如下：
    主  文
上訴駁回。
第二審訴訟費用由上訴人負擔。
    事實及理由
一、上訴人於原審起訴主張：兩造原為男女朋友同居關係，交往
    3年多，期間被上訴人以各種理由向上訴人借款，每次均向
    上訴人拿新臺幣（下同）3萬元、5萬元，上訴人均當面以現
    金交付，總計被上訴人積欠上訴人之債務金額逾300萬元；
    而兩造分手後，被上訴人僅承認其積欠上訴人180萬元，並
    於民國（下同）107年12月21日簽發同額本票1紙交付上訴人
    為證。然被上訴人屆期拒不清償，上訴人遂對被上訴人提出
    詐欺等告訴，就此檢察官雖對被上訴人為不起訴處分，惟被
    上訴人於檢察官偵查時已坦承債務，僅否認有詐欺及侵占犯
    行；況上訴人必有交付180萬元給被上訴人，被上訴人才會
    同意簽立本票給上訴人。茲被上訴人拒絕清償，爰依消費借
    貸之法律關係，請求被上訴人應給付180萬元，及自支付命
    令送達之翌日起至清償日止，按年息百分之5計算之利息。
    原審僅判命被上訴人應給付14萬元本息，駁回上訴人其餘請
    求，顯有違誤，為此就敗訴部分全部聲明不服；並上訴聲明
    ：㈠原判決關於駁回上訴人後開第二項之訴部分廢棄。㈡被上
    訴人應再給付上訴人166萬元，及自支付命令送達之翌日起
    至清償日止，按年息百分之5計算之利息。
二、被上訴人則以：兩造原為男女同居關係，期間3年8個月，被
    上訴人並在上訴人經營之青果行工作，上訴人雖允諾給予被
    上訴人月薪3萬元，詎嗣後未曾支付。又因上訴人酗酒，行
    為不檢，並與新舊識女友聯絡往來，被上訴人遂提議分手；
    豈料上訴人糾纏不清，每每恐嚇威逼，更夥同他人至被上訴
    人租屋處騷擾，於住處門前不讓被上訴人女兒進門，被上訴
    人乃報警處理，並因此搬家迴避。而證人甲○○係上訴人所經
    營青果行之貨主，長期供貨給上訴人代銷，被上訴人因女兒
    發生車禍，機車嚴重受損，故向甲○○借貸5萬元以購買機車
    ，嗣因甲○○臨時催討償還，並要求被上訴人須開立5萬元本
    票作為憑證，被上訴人乃依約於翌日前往約定地點；詎上訴
    人與甲○○竟同聲威嚇，被上訴人因心生畏懼，遂被迫簽立18
    0萬元本票，實則，被上訴人僅積欠上訴人10萬元、4萬元，
    共14萬元，並未積欠上訴人180萬元等語，資為抗辯（原審
    判命被上訴人應給付上訴人14萬元本息，未據被上訴人聲明
    不服，此部分業已確定）。並答辯聲明：上訴駁回。
三、兩造不爭執之事實：　　
  ㈠兩造前為男女朋友，並於104年至107年間同居，同居期間被
    上訴人並至上訴人經營之水果行幫忙。
  ㈡被上訴人於107年12月21日簽發票號361758，發票日107年12
    月21日，到期日108年3月1日，面額180萬元之本票1紙（即
    系爭本票）交付上訴人。
  ㈢被上訴人自認同居期間，曾向上訴人借貸10萬元、4萬元，共
    14萬元，用以償還其對他人之借款，此筆款項尚未返還。
  ㈣被上訴人因積欠訴外人甲○○5萬元，2人乃約妥於107年12月21
    日借用嘉義縣民雄鄉調解委員會之地點協調，嗣協調成立，
    由被上訴人開立面額5萬元之本票1紙交付甲○○，以為清償。
  ㈤上訴人自認系爭本票所載之180萬元，係包含被上訴人侵占其
    水果行之貨款11萬9,570元、3萬7,655元，被上訴人向其詐
    騙稱欲買車之款項14萬元、12萬元，其餘138萬2,775元為借
    款。
四、本件爭點：
  ㈠上訴人主張系爭本票所載之180萬元，係被上訴人向其借貸之
    款項，是否可採？
  ㈡上訴人依據消費借貸之法律關係，請求被上訴人返還166萬元
    本息（其餘14萬元，業經原審判決上訴人勝訴確定），依法
    是否有據？
  ㈢被上訴人主張上訴人積欠其3年8個月，即每月3萬元薪資，並
    以此抵銷其積欠上訴人之款項，是否有理由？
五、得心證之理由：
  ㈠按稱消費借貸者，謂當事人一方移轉金錢或其他代替物之所
    有權於他方，而約定他方以種類、品質、數量相同之物返還
    之契約；民法第474條第1項定有明文。次按當事人主張有利
    於己之事實者，就其事實有舉證之責任；民事訴訟法第277
    條前段亦有明定。又主張法律關係存在之當事人，須就該法
    律關係發生所須具備之特別要件，負舉證之責任（最高法院
    48年台上字第887號判決意旨參照）。是以，消費借貸法律
    關係之成立，既須具備借貸意思表示相互一致及交付借貸物
    等特別要件，則當事人主張有金錢借貸關係存在，自須就其
    發生所須具備之特別要件即金錢之交付及借貸意思表示互相
    一致負舉證之責任（最高法院81年度台上字第2372號判決意
    旨參照）。本件上訴人主張被上訴人於交往期間共向其借款
    180萬元之事實，除其中14萬元為被上訴人自認，並經原審
    判命被上訴人應予給付確定外，其餘則為被上訴人所否認，
    揆諸前開規定及說明，自應由上訴人就該166萬元兩造間具
    備借貸意思表示一致，及其有交付166萬元借款之事實舉證
    證明之。
　㈡經查，上訴人主張其有交付166萬元借款予被上訴人之事實，
    固據其提出被上訴人於107年12月21日所簽發，發票日107年
    12月21日，到期日108年3月1日，票號361758，面額180萬元
    之系爭本票1紙為證（見司促卷第11頁），惟簽發票據之原
    因甚多，並不限於消費借貸，且本票為無因證券，自不能僅
    以票據之簽發及交付，即證明有借貸之事實（最高法院82年
    度台上字第1061號判決意旨參照）。被上訴人既抗辯兩造間
    並無借貸合意，上訴人亦未交付借款166萬元，自仍應由執
    票人即上訴人舉證證明上開事實。
  ㈢上訴人雖再提出記帳明細表（見本院卷第145頁），並舉證人
    甲○○為證。惟查，上開記帳明細表為被上訴人所否認，且查
    該明細表又係上訴人所自行製作，更與上訴人前於偵查中提
    出之記帳明細表不符（見108交查1018卷第95至97頁），此
    外亦無其他證據佐證兩造就該明細表所示之金額有達成消費
    借貸之合意，及上訴人確有交付該明細表所示金額予被上訴
    人；是以，上開記帳明細表尚不足為上訴人有利之認定。至
    證人甲○○固於本院證稱：107年12月21日是我叫乙○○一起去
    的，我要乙○○一起去向丙○○討錢，當時乙○○一條一條算給丙
    ○○聽，丙○○就說哪一條不能算，他們最後結算金額是180萬
    元，該180萬元包括水果行收的貨款、丙○○公公的喪葬費用
    ，及債主到水果行討債，乙○○幫丙○○清償的錢，乙○○有記載
    在簿子上，我們3人在民雄鄉調解委員會旁邊講，其他人在
    裡面辦公，應該可以看到我們3人在外面講，乙○○並未恐嚇
    丙○○，在談事情而已，約談40分鐘，空白本票是丙○○自己拿
    出來的，她拿一整本本票出來，然後撕1張本票簽給乙○○等
    語（見本院卷第86至88頁）；惟查，兩造前為男女朋友，並
    於104年至107年間同居，同居期間被上訴人至上訴人經營之
    水果行幫忙，上訴人並未支付被上訴人薪資，亦未固定給予
    被上訴人生活費用等情，此為兩造所不爭（見本院卷第138
    、91頁）；另參酌上訴人提出之記帳明細表所載，其交付予
    被上訴人之款項或為註冊費，或為汽車定金，或為土地過戶
    代書費、手續費等（見本院卷第145頁），則上訴人因其與
    被上訴人係男女朋友同居關係，兼以被上訴人又在上訴人之
    水果行未支薪幫忙，上訴人遂以贈與等法律關係交付金錢予
    被上訴人使用，並非絕無可能；嗣因兩造於107年間分手，
    上訴人不甘上開金錢之花費，遂向被上訴人要求返還，被上
    訴人因未預期上訴人會前來，一時難以應對，遂簽發系爭本
    票以求脫身離開，均屬可能。況觀諸上訴人於偵查中提出之
    記帳明細表，其上記載上訴人自104年至107年間陸續交付被
    上訴人金錢（見108交查1018卷第95至97頁），然上訴人於
    同居期間未曾請求被上訴人返還，而係迄至兩造分手後始為
    請求，益徵上開款項是否確為借款，並非無疑。是被上訴人
    雖有簽發系爭本票，仍難據此即認被上訴人係以借貸之意思
    而向上訴人借用款項。此外，證人甲○○亦未能證實兩造間有
    借貸之合意，或親見上訴人交付上開款項予被上訴人之情；
    從而，依證人甲○○之證詞，仍難以證明兩造間就本票所載金
    額有借貸之合意及金錢之交付，其證詞不能為上訴人有利之
    認定。
　㈣至上訴人主張被上訴人於檢察官偵查時已坦承債務云云；經
    本院依職權調取並遍觀刑事偵查全卷結果，被上訴人所為之
    抗辯均與本院相同，並無被上訴人坦承積欠上訴人借款166
    萬元之情事，是上訴人上開主張容有誤會，不足採信。
　㈤再按民事訴訟如係由原告主張權利者，應先由原告負舉證之
    責，若原告先不能舉證，以證實自己主張之事實為真實，則
    被告就其抗辯事實，即令不能舉證，或其所舉證據尚有疵累
    ，亦應駁回原告之請求（最高法院17年上字第917號判決意
    旨參照）。本件上訴人無法舉證證明其係以借貸之合意交付
    借款166萬元予被上訴人之事實，已如前述，則被上訴人抗
    辯系爭本票係遭上訴人脅迫所簽發一節，雖未據被上訴人舉
    證以實其說而不可採，然揆諸前開說明，仍應駁回上訴人之
    借款返還請求。
  ㈥上訴人依消費借貸之法律關係請求被上訴人給付166萬元既無
    理由，則被上訴人主張上訴人積欠其3年8個月，每月3萬元
    薪資，以之與上開金額相互抵銷一節，即無加以論述之必要
    ，併此說明。
六、綜上所述，上訴人既無法舉證證明其有以借貸之合意，交付
    166萬元借款予被上訴人之事實，則其主張被上訴人積欠其1
    66萬元借款迄未清償，即不可採。從而，上訴人本於消費借
    貸之法律關係，請求被上訴人再給付166萬元，及自支付命
    令送達翌日（即109年1月26日）起至清償日止，按年息百分
    之5計算之利息，為無理由，不應准許。原審就此部分為上
    訴人敗訴之判決，並無不合。上訴意旨指摘原判決不當，求
    予廢棄改判，為無理由，應予駁回。
七、本件為判決之基礎已臻明確，兩造其餘攻擊防禦方法及舉證
    ，核與本件判決結果不生影響，爰不予一一論駁，附此敘明
    。
八、據上論結，本件上訴為無理由，依民事訴訟法第449條第1項
    、第78條，判決如主文。
中　　華　　民　　國　　109 　年　　11　　月　　5 　　日
                  民事第三庭    審判長法  官  張世展 
　　　　　　　　　
                                      法  官  莊俊華
　　　　　　　　　　　　　　　　　　　
                                      法  官  黃佩韻
上為正本係照原本作成。上訴人如不服本判決，應於收受送達後20日內向本院提出上訴書狀，其未表明上訴理由者，應於提出上訴後20日內向本院補提出理由書狀（均須按他造當事人之人數附繕本），上訴時應提出委任律師或具有律師資格之人之委任狀；委任有律師資格者，另應附具律師資格證書及釋明委任人與受任人有民事訴訟法第466條之1第1項但書或第2項（詳附註）所定關係之釋明文書影本。如委任律師提起上訴者，應一併繳納上訴審裁判費。
被上訴人不得上訴。
中　　華　　民　　國　　109 　年　　11　　月　　5 　　日

                                      書記官  黃玉秀
【附註】
民事訴訟法第466條之1：
⑴對於第二審判決上訴，上訴人應委任律師為訴訟代理人。但上
訴人或其法定代理人具有律師資格者，不在此限。
⑵上訴人之配偶、三親等內之血親、二親等內之姻親，或上訴人
為法人、中央或地方機關時，其所屬專任人員具有律師資格並經
法院認為適當者，亦得為第三審訴訟代理人。
民事訴訟法第466條之2第1項：
上訴人無資力委任訴訟代理人者，得依訴訟救助之規定，聲請第
三審法院為之選任律師為其訴訟代理人。